ACORDAO-COMPLETO-2509348

ACÓRDÃO 16455/2021 ATA 34/2021 - SEGUNDA CÂMARA

VISTOS, relatados e discutidos este processo em que se analisa ato de admissão de pessoal emitido pelo Banco do Brasil em benefício do Sr. Paulo Renato Meireles de Almeida.
ACORDAM os ministros do Tribunal de Contas da União, reunidos em sessão da 2ª Câmara, diante das razões expostas pelo relator e com fundamento no art. 71, inciso III, da Constituição Federal e nos arts. 1º, inciso V, e 39, inciso I, da Lei 8.443/1992, c/c os arts. 259, inciso I, 260, §§ 1º e 2º, do Regimento Interno/TCU, em:
9.1. considerar legal a admissão expedida em favor do Sr. Paulo Renato Meireles de Almeida, concedendo registro ao correspondente ato; e
9.2. dar ciência deste Acórdão ao interessado e ao Banco do Brasil.

Ato de admissão de pessoal emitido pelo Banco do Brasil em benefício do Sr. Paulo Renato Meireles de Almeida.

Segunda Câmara

Banco do Brasil S/A.

3. Interessado: Paulo Renato Meireles de Almeida (XXX.077.601-XX).

13.1. Ministros presentes: Bruno Dantas (Presidente), Augusto Nardes, Aroldo Cedraz e Raimundo Carreiro.
13.2. Ministros-Substitutos presentes: Marcos Bemquerer Costa (Relator) e André Luís de Carvalho.

MARCOS BEMQUERER

Trata-se de ato de admissão de pessoal emitido pelo Banco do Brasil em benefício do Sr. Paulo Renato Meireles de Almeida.
2.	 A Secretaria de Fiscalização de Integridade de Atos e Pagamentos de Pessoal e de Benefícios Sociais - Sefip analisou o processo, concluindo pela ilegalidade da admissão e pela negativa de registro do ato em questão, por compreender que a contratação ocorreu após o vencimento do prazo de validade do concurso, nos termos da instrução inserta à peça 5, que reproduzo em parte e com ajustes de forma: 
"9. Ato: 40414/2018 - Interessado: PAULO RENATO MEIRELES DE ALMEIDA - CPF: XXX.077.601-XX
9.1. Parecer do Controle Interno: considerar o ato legal.
9.2. Constatação e análise: 
9.2.1. Ato com anexo do tipo sentença judicial (0000560-25.2016.5.10.0018) .
a.	Justificativa do Gestor de Pessoal: não há. Verificação efetuada no âmbito do TCU.
b.	Análise do Controle Interno: não há. Verificação efetuada no âmbito do TCU.
c.	Análise da Equipe Técnica: ilegal.
Trata-se de ação trabalhista ordinária interposta na Justiça do Trabalho da 10ª Região (TRT-10) , na 18ª Vara do Trabalho de Brasília/DF. Informou o interessado que foi aprovado em concurso público para o cargo de escriturário, no entanto, após algumas contratações, o Banco do Brasil, antes da expiração da validade, preteriu o direito dos demais candidatos aprovados ao realizar a contratação de mão de obra precária para preencher os cargos objeto do concurso, além disso, também promoveu novo certame e selecionou outros candidatos para os mesmos cargos. Isso posto, requereu sua convocação para os exames médicos e, caso constatada sua aptidão, a consequente contratação para o cargo para o qual foi aprovado em concurso público. Alcançou do [Poder] Judiciário o pleito em sentença de 8/11/2016, anexa ao ato enviado ao TCU. O trânsito em julgado se deu em [16]/6/2017 e o processo foi arquivado em 27/9/2018.
O interessado ingressou no [Poder] Judiciário para requerer seu direito à convocação para [realizar] exames médicos e consequente contratação. Teve acolhida sua pretensão mediante sentença, já com trânsito em julgado em [16]/6/2017 e o processo [foi] arquivado em 27/9/2018. Entende-se que assistiu razão ao interessado, no entanto, a contratação se deu muito após o vencimento do prazo de validade do concurso.
9.3. O quadro resumo de ocorrências e, quando for o caso, o detalhamento da norma legal e da jurisprudência para a inconsistência acima elencada encontram-se no anexo II desta instrução. 
 (...) 
CONCLUSÃO
10. A abrangência e a profundidade das verificações levadas a efeito fundamentam convicção de que o ato 40414/2018 pode ser apreciado pela ilegalidade, em razão das irregularidades apontadas no item Exame das Constatações desta instrução, que representam afronta à legislação e à jurisprudência de referência.
11. O aludido ato deu entrada neste Tribunal há menos de cinco anos, não sendo aplicável, portanto, o procedimento do contraditório e [da] ampla defesa determinado pelo Acórdão 587/2011-TCU-Plenário.
PROPOSTA DE ENCAMINHAMENTO
12. Ante o exposto, com fundamento no art. 71, inciso III, da Constituição Federal, no art. 1º, inciso V, e art. 39, incisos I e II, da Lei 8.443/1992, no art. 260 do Regimento Interno/TCU, propõe-se: 
12.1. considerar ILEGAL e recusar registro do ato de admissão de PAULO RENATO MEIRELES DE ALMEIDA do quadro de pessoal do Banco do Brasil S/A, com base nos arts. 71, inciso III, da Constituição Federal, 1º, inciso V, e 39, inciso II, da Lei 8.443/1992 e 260, § 1º, do Regimento Interno/TCU."
3.		O escalão dirigente da Sefip (peça 6) e o Ministério Público de Contas, representado pelo Procurador Marinus Eduardo De Vries Marsico (peça 7) , alinharam-se à análise e ao encaminhamento acima.
	É o Relatório.

não há.

Procurador Marinus Eduardo De Vries Marsico.

ADMISSÃO. NOMEAÇÃO APÓS EXPIRADO O PRAZO DE VALIDADE DO CONCURSO. EXISTÊNCIA DE SENTENÇA JUDICIAL TRANSITADA EM JULGADO. AÇÃO JUDICIAL PROPOSTA DENTRO DO PRAZO DE VALIDADE DO CERTAME. IRREVERSIBILIDADE DA CONTRATAÇÃO. PARTICULARIDADES DO CASO CONCRETO QUE POSSIBILITAM O EMPREGO DA TÉCNICA DO DISTINGUISHING. LEGALIDADE DA ADMISSÃO. REGISTRO DO ATO.

ATOS DE ADMISSÃO (ADS)

Secretaria de Fiscalização de Integridade de Atos e Pagamentos de Pessoal e de Benefícios Sociais - Sefip.

Em apreciação ato de admissão de pessoal emitido pelo Banco do Brasil - BB em benefício do Sr. Paulo Renato Meireles de Almeida.
2.	 	Da documentação acostada aos autos, sobressai que o interessado logrou êxito em concurso público para o emprego de escriturário do BB. Entretanto, após algumas contratações e antes de expirar a validade do certame, o Banco preteriu o direito dos demais candidatos aprovados ao realizar a contratação de mão de obra precária para preencher as vagas objeto da disputa, bem como promoveu novo concurso e selecionou outros candidatos para os mesmos empregos.
3.		Diante dessa situação fática, o Sr. Paulo Renato Meireles de Almeida ingressou com a Ação Trabalhista Ordinária 0000560-25.2016.5.10.0018, em que requereu a sua convocação para exames médicos e posterior contratação, caso fosse considerado apto na etapa anterior relativa à saúde. 
4.		Registre-se que a petição de referência foi protocolada e distribuída ao Juízo da 18ª Vara do Trabalho de Brasília/DF em 29/4/2016, ou seja, em data anterior ao prazo de validade do concurso que expirou em 8/5/2016 (peça 3, p. 1) , conforme consulta efetuada pela minha assessoria ao sítio do Tribunal Regional do Trabalho da 10ª Região, por meio do sistema Pje (disponível em:< https://pje.trt10.jus.br/consultaprocessual/detalhe-processo/0000560-25.2016.5.10.0018/1>, acesso em 15/9/2021) .
5.		Ao examinar aqueles autos, o Juízo acolheu a pretensão do interessado mediante sentença de mérito (peça 3, p. 4-12) , que transitou em julgado em 16/6/2017, bem como houve o arquivamento definitivo do processo em 27/9/2018 (dados colhidos do sistema Pje) . 
6.		A Secretaria de Fiscalização de Integridade de Atos e Pagamentos de Pessoal e de Benefícios Sociais - Sefip analisou os autos por intermédio da instrução inserta à peça 5, sugerindo a ilegalidade da admissão, com a negativa de registro do ato, por compreender que a contratação, havida em 7/5/2018 (peça 3, p. 1) , ocorreu após o vencimento do prazo de validade do concurso (8/5/2016) . O Ministério Público de Contas concordou com o encaminhamento proposto pela unidade técnica (peça 7) . 
7.		Sem desdouro dos pareceres convergentes acima, entendo que a admissão deve ser considerada legal, com o consequente registro do ato, porquanto se alinha ao recente entendimento desta Casa de Contas conferido a caso bem semelhante ao discriminado nos autos. Refiro-me ao Acórdão 11551/2021-TCU-Primeira Câmara (rel. min. Jorge Oliveira) , cujo voto que o impulsionou reproduzo adiante para uma melhor aproximação com a matéria:
"4. O interessado foi aprovado em processo seletivo para o denominado 'cadastro de reserva' para a carreira administrativa do Banco do Brasil, para a microrregião de Alagoas, e obteve aprovação, conforme documentos juntados aos autos. No entanto, ante a preterição dos concursados em detrimento da contratação de servidores terceirizados ao longo do período de validade do concurso, ingressou com ação judicial dois dias antes do término da vigência do processo seletivo.
5.	Inexiste qualquer ilegalidade. Embora a nomeação tenha se dado em período posterior à validade do certame, é certo que foi buscada judicialmente ainda no prazo nele previsto.
 (...) 
10. É certo que este Tribunal tem se orientado no sentido de que 'a expiração do prazo de validade de concurso público constitui óbice intransponível ao registro pelo TCU de atos de admissão efetuados posteriormente a essa data, devendo, no entanto, ser assegurada a produção dos efeitos das admissões enquanto subsistir decisão judicial favorável aos interessados' (Acórdão 1106/2020-TCU-Plenário, Relator Ministro Benjamin Zymler, 2805/2019-2ª Câmara, Relatora Ministra Ana Arraes e 7427/2016-1ª Câmara, Relator Ministro Bruno Dantas, entre outros) . 
11. No voto condutor do primeiro dos arestos mencionados, o relator consignou que:
 ' (...) a Justiça do Trabalho não determinou objetivamente a contratação de nenhum candidato em específico, tampouco indicou o quantitativo de vagas reservadas no certame e muito menos as qualificou: antes, simplesmente estendeu o prazo de validade 'até que se alcance o número de contratações necessárias, de forma a reduzir as contratações temporárias às situações efetivamente emergenciais e de duração reduzida' (cf. sentença de primeiro grau proferida em 19/11/2014) .'
12. E, posteriormente, arrematou: 'portanto, o que se tem, concretamente, é um concurso público cuja vigência, em sua plenitude, já se estende por nove anos, sem nenhum sinal de solução no horizonte'. 
13. O voto condutor do também já aludido Acórdão 7427/2016-TCU-Primeira Câmara, por seu turno, destacou a 'inusitada indefinição quanto ao termo final do prazo de validade do concurso' e a 'generalidade e abrangência da sentença, que não especificou o quantitativo de empregos públicos ocupados de forma supostamente irregular e tampouco delimitou as dependências da ECT em que a falha teria ocorrido'. 
14. A situação constante destes autos é significativamente distinta daqueles precedentes, uma vez que decorre de decisão judicial com contornos perfeitamente delimitados, favorável a apenas cinco candidatos aprovados para localidades previamente definidas (Microrregiões 01 e 02 de Alagoas) .
15. O voto condutor do Acórdão 3503/2016-TCU-Primeira Câmara (Relator Ministro Benjamin Zymler) , mencionado como precedente na discussão que conduziu ao já mencionado Acórdão 1106/2020-TCU-Plenário, demonstrou preocupação com a possível irreversibilidade das contratações, na hipótese de revogação da ordem judicial (...) .
16. A justificada precaução consignada naquele voto não se mostra aplicável ao ato de admissão agora apreciado, uma vez que a sentença que ordenou a contratação já transitou em julgado. Aliás, a irreversibilidade da contratação em tela é caracterizada pela desistência, pelo Banco do Brasil, de embargos que haviam sido por ele opostos contra aquela sentença e da homologação judicial, em 3/9/2018, de acordo entre as partes, com a contratação definitiva dos reclamantes, a 'plena quitação aos direitos vindicados no processo, em caráter irrevogável e irretratável' e pela extinção do processo, com resolução do mérito.
18.  (...) o ato de admissão de (...) se distingue, essencialmente, porque decorre de ação judicial: (i) de escopo restrito; (ii) desprovida do caráter de generalidade; (iii) impetrada dentro do prazo de validade do concurso; e (iv) transitada em julgado. Considero que essas condições, que consolidam a irreversibilidade da contratação, conduzem à conclusão de não haver razões para que o Tribunal deixe de considerar o ato legal, ordenando seu registro."
8.		Como se percebe das razões jurídicas de decidir acima, o relator utilizou a técnica do distinguishing com vistas à resolução de caso que apresentou certas particularidades, as quais não recomendavam a adoção da assentada jurisprudência.
9.		Preliminarmente, convém destacar que, sempre que possível, deve prevalecer a regra geral de interpretação que assegure relevância aos precedentes, mesmo em países que adotam o sistema de civil law, como é o caso do Brasil. Ou seja, as decisões anteriores proferidas em análise a determinadas hipóteses devem servir de modelo para aplicação posterior em questões semelhantes. A exegese que faz deferência aos julgados antecedentes confere confiabilidade, calculabilidade, coerência e segurança ao sistema jurídico e habitualmente permeia as decisões desta Casa de Contas, que reiteradas se tornam jurisprudência.
10.	Ocorre que, em determinadas situações, o caso concreto apresenta especificidades que o divisa dos demais e, por conseguinte, a solução pode se diferenciar da aplicação da jurisprudência consolidada. 
11.	Com o distinguishing, em substância, a "norma de interpretação" (jurisprudencial) continua inalterada, mas a norma de decisão daquela hipótese específica pode não reproduzir a literalidade da primeira, pois determinadas circunstâncias recomendam que a regra geral (norma de interpretação) seja afastada.
12.	Nos casos de admissões efetuadas após a validade do concurso, normalmente a jurisprudência desta Corte tem entendido que se deve considerar ilegal o ato, com negativa de seu registro, sem adotar providências para a cessação do vínculo dos empregados, ante a ausência do trânsito em julgado da ação judicial em que se discute a questão (regra geral/norma de interpretação) .
13.	Ocorre que a admissão do Sr. Paulo Renato Meireles de Almeida está revestida de particularidades que a dissociam desse encaminhamento (ilegalidade) e a aproximam da interpretação que orientou o Acórdão 11551/2021-TCU-Primeira Câmara (legalidade) .
14.	Essas peculiaridades são as seguintes: a) a ação foi ajuizada dentro do prazo de validade do concurso público; b) a sentença favorável ao interessado transitou em julgado, adquirindo grau de imutabilidade e de assentamento definitivo do direito discutido; c) a decisão trabalhista teve "escopo restrito", sendo ausente "o caráter de generalidade", conforme os critérios fixados no decisum acima reproduzido, pois não estendeu a validade do certame, e sim determinou a "convocação do autor para os exames médicos e, acaso constatada sua aptidão, a consequente nomeação" para o emprego em que foi aprovado em concurso (peça 3, p. 12) ; e d) está presente a hipótese da irreversibilidade da contratação, haja vista a impossibilidade de revogação da ordem judicial (coisa julgada) .
15.	Esclarecida a necessária diferenciação do caso, entendo que a admissão em questão deve ser considerada legal, com registro do correspondente ato, na mesma linha de intelecção que sustentou o Acórdão 11551/2021-TCU-Primeira Câmara, haja vista que aquela interpretação se amolda adequadamente ao ato do Sr. Paulo Renato Meireles de Almeida e ainda faz deferência ao vetusto brocardo ubi eadem ratio ibi idem jus (onde houver o mesmo fundamento, haverá o mesmo direito) . 
	Ante o exposto, manifesto-me por que seja adotada a deliberação que ora submeto a este Colegiado.
TCU, Sala das Sessões, em 28 de setembro de 2021.
MARCOS BEMQUERER COSTA
Relator